臺灣高等法院民事判決　　　　　　　　 99年度上易字第813號
上　訴　人　周圓甄
訴訟代理人　林楊鎰律師
被 上訴 人　張曾秀女
訴訟代理人　紀亙彥律師
複 代理 人　鈕則慧律師
上列當事人間請求塗銷抵押權登記事件，上訴人對於中華民國99
年7月13日臺灣桃園地方法院99年度訴字第535號第一審判決提起
上訴，經本院於100年5月31日言詞辯論終結，判決如下：
    主      文
上訴駁回。
第二審訴訟費用由上訴人負擔。
    事實及理由
一、被上訴人主張：門牌號桃園縣大園鄉○○○街24之2 號建物
    所有權全部及其坐落桃園縣大園鄉○○段 168地號土地所有
    權應有部分16分之1 （下合稱系爭房地）為伊所有。乃訴外
    人張美珠竟與其胞兄即伊夫張欽全串通，擅取伊所有系爭房
    地之權狀及印鑑章等，就系爭房地設定新台幣（下同）60萬
    元抵押權（下稱系爭抵押權）予上訴人，以為張美珠向上訴
    人借款之擔保。惟系爭抵押權之設定乃無權處分行為，伊事
    前並未同意，事後亦未承認，應屬無效；縱認該抵押權設定
    有效，亦無被擔保之債務存在，伊自得請求上訴人塗銷系爭
    抵押權設定登記等情，爰求為判命上訴人應將系爭抵押權設
    定登記塗銷之判決（原審判決上訴人應將系爭抵押權設定登
    記塗銷，上訴人不服，提起上訴）。答辯聲明求為判決：上
    訴駁回。
    上訴人則以：訴外人張美珠前以其本人與被上訴人夫妻等人
    急需用錢為由，向伊借款 100萬元，因伊要求提供擔保，張
    美珠於數日後表示已獲得被上訴人之同意，願提供系爭房地
    設定抵押權予伊，以為借款之擔保。嗣被上訴人於民國（下
    同）97年12月 1日，將系爭房地所有權狀、身分證、印鑑章
    及系爭抵押權設定契約書交付予張欽全、張美珠，並由張欽
    全等人交由代書即訴外人廖純鵑辦理系爭抵押權設定登記，
    另由被上訴人與張美珠共同簽發面額40萬元本票乙紙，共同
    擔保 100萬元借款之清償，足見被上訴人已同意設定系爭抵
    押權；縱未同意，被上訴人將辦理抵押權設定所需文件及印
    鑑章等交付予張美珠、張欽全，亦應負表見代理之授權人責
    任。又縱認系爭抵押權設定係屬無權處分，惟被上訴人與其
    夫張欽全於98年12月 8日至伊家中，表示原擬將系爭房地所
    有權移轉登記予張欽全之弟張欽誠，俾得向銀行貸款後清償
    積欠伊之借款，惟因張欽誠不符貸款資格，希望另尋求其他
    還款方式，足見被上訴人事後亦已承認系爭抵押權設定之行
    為，是被上訴人自不得主張該抵押權設定為無權處分，並請
    求塗銷抵押權設定登記等語，資為抗辯。上訴聲明求為判決
    ：(一)原判決廢棄。(二)被上訴人在第一審之訴駁回。
二、經查被上訴人主張系爭房地為其所有，於97年12月 2日設定
    系爭抵押權予上訴人，擔保債權總金額為60萬元，擔保債權
    為97年12月 1日消費金錢借貸，債務人為被上訴人之事實，
    業據其提出土地及建物登記謄本為證（見原審卷6至9頁），
    且為上訴人所不爭執，自堪信為真實。
三、按無代理權人以代理人之名義所為之法律行為，非經本人承
    認，對於本人，不生效力，民法第170條第1項定有明文。所
    謂承認為代理權之補授，應由本人以意思表示為之。又無權
    代理，係行為人未經本人授與代理權而以本人名義所為之代
    理行為，或雖經本人授與代理權而逾越代理權限所為之代理
    行為。此與無權處分，乃無權利人而以自己名義就他人權利
    標的物所為之處分者不同（最高法院87年度台上字第1049號
    判決意旨參照）。又民法第 169條關於由自己之行為表示以
    代理權授與他人者，對於第三人應負授權人之責任之規定，
    原以本人有使第三人信為以代理權授與他人之行為，為保護
    代理交易之安全起見，有使本人負相當責任之必要而設，故
    本人就他人以其名義與第三人所為之代理行為，應負授權人
    之責任者，須以他人所為之代理行為，係在其曾經表示授與
    他人代理權之範圍內為其前提要件（最高法院40年台上字第
    1281號判例參照）。倘本人並無此表見之事實，自難令其就
    該法律行為，對於第三人負授權人之責任。本件被上訴人主
    張其小姑張美珠與其夫張欽全串通，擅取其所有系爭房地之
    權狀及印鑑章等，就系爭房地設定系爭60萬元抵押權予上訴
    人，其事前並未同意，亦無表示授與張美珠或張欽全代理權
    ，事後亦未承認，其無須負責等情，固為上訴人所否認，並
    以前揭情詞置辯。惟查：
    (一)訴外人張美珠因急需向上訴人調借金錢，乃商請其胞兄即
      被上訴人之夫張欽全提供房地設定抵押，張欽全未經告知
      被上訴人，即擅取被上訴人置於家中之身分證、印章及所
      有權狀等，並向被上訴人謊稱其公司要求員工提供財產擔
      保，被上訴人因而前往戶政事務所申請印鑑證明後交付予
      張欽全，由張欽全連同上開文件一同交付予張美珠，再由
      張美珠持交代書廖純鵑辦理系爭抵押權之設定等情，業據
      證人張欽全在原審證述：「我妹妹證人張美珠找我並說他
      缺錢用，並要我的房子供他擔保，但房子是我老婆（指被
      上訴人）名下，資料都是我在保管，我也沒有告訴我老婆
      ，即將相關資料交給我妹妹…」、「我當初是交給證人張
      美珠身分證、印章…」、「（我太太的身分證及印鑑）都
      是放在我這裡，我們東西都是放在一起」、「（印鑑證明
      ）是我與我太太一起去辦理的，因為我們黑貓公司有代收
      款，公司怕員工跑掉，怕員工…捲款而逃，所以需要員工
      以財產擔保，我就騙我太太說需要有他拿房屋出來抵押，
      所以他就答應跟我一同去辦理」綦詳（見原審卷32、34頁
      ）；並據證人張美珠在原審證述：「我向證人張欽全拿（
      張曾秀女的身分證印章）」、「我有說不用我大嫂本人到
      ，就可以辦理，…就是不用本人簽名的意思」、「（印鑑
      證明）是證人張欽全與原告（指被上訴人）一起去戶政事
      務所辦理，證人張欽全騙原告說是證人張欽全公司要用的
      」屬實（見原審卷33、34頁）；且據證人廖純鵑在原審證
      述：「是…張美珠找我辦理（抵押權設定）。張美珠不只
      來找我一次，最早是陳文進（即上訴人之夫）夫婦打電話
      說要借款給別人，並說要借錢的人會來找我詢問相關事情
      …。張美珠第二次來的時候，是連同陳文進夫婦一起來的
      ，並將借款金額、設定日期談妥，因為張美珠仍有缺資料
      ，好像是缺印鑑證明，隔天張美珠來找我時，我才去辦設
      定」明確（見原審卷69頁背面）；復經原審調取系爭抵押
      權設定申請書可稽（見原審卷23至26頁）。足見訴外人張
      美珠未經被上訴人授權，即以被上訴人名義設定系爭抵押
      權。又訴外人張美珠向上訴人借款時，雖交付票號386272
      、發票日為97年12月 2日、以張美珠及被上訴人為共同發
      票人、面額40萬元之本票乙紙（下稱系爭本票），業據上
      訴人提出該本票可稽（見原審卷 129頁）。惟經原審法院
      另案（99年度簡上字第 191號）囑託法務部調查局鑑定結
      果，認定系爭本票上「張曾秀女」簽名筆跡與張美珠筆跡
      筆劃特徵相同，與被上訴人筆跡筆劃特徵不同；該本票地
      址處、簽名處之 2枚指紋，與張美珠左拇指指紋有若干特
      徵符合（另大、小寫金額處之 2枚指紋則因紋線模糊不清
      ，難予鑑定），有該局100年 4月22日調科貳字第1000014
      5480號鑑定書足按（見本院卷45頁）。益見被上訴人並未
      授權訴外人張美珠以系爭房地設定抵押提供擔保，而向上
      訴人借款。
    (二)雖被上訴人曾交付印鑑證明予其夫張欽全，並同意張欽全
      以系爭房地設定抵押予張欽全受僱之黑貓公司，惟此充其
      量僅構成被上訴人授權張欽全以系爭房地設定抵押之表見
      事實。被上訴人並未將該印鑑證明交付予訴外人張美珠，
      乃被上訴人之夫張欽全竟擅將該印鑑證明連同設定抵押權
      所需之相關文件交付予其妹張美珠，而為被上訴人所不知
      ，且被上訴人亦未有任何行為表示授與張美珠代理權，自
      難僅因張美珠不法取得設定抵押權之相關文件及印鑑證明
      ，遽認被上訴人有授與張美珠代理權之表見事實。況被上
      訴人交付印鑑證明及相關文件予他人，委託該他人辦理之
      特定事項，可能包括買賣、贈與或設定擔保等多種情形，
      亦難僅憑張美珠持有上開印鑑證明及文件之事實，遽認被
      上訴人就張美珠代理設定之系爭抵押權，應負表見代理之
      授權人責任。是上訴人抗辯被上訴人應就該抵押權之設定
      ，對伊負表見代理之授權人責任云云，殊不足取。
    (三)訴外人張美珠未經被上訴人授權，即以被上訴人名義設定
      系爭抵押權予上訴人，應屬無權代理，且被上訴人就該行
      為不應負表見代理之授權人責任，業如前述，則依民法第
      170條第1項之規定，非經被上訴人承認，該抵押權設定對
      於被上訴人即不生效力。雖上訴人主張系爭抵押權設定乃
      無權處分，應屬無效云云，尚有誤會，惟本院本於法官職
      責適用法律，不受當事人所主張法律見解之拘束（最高法
      院99年度台上字第1422號、97年度台上字第1155號判決意
      旨參照）。
    (四)嗣訴外人張美珠於98年間，因無法清償借款，始將設定系
      爭抵押權之事告知被上訴人，並請求其將系爭房地所有權
      移轉登記予上訴人之夫陳文進，以解決其債務，惟遭被上
      訴人拒絕。被上訴人之夫張欽全為解決上開債務，原擬將
      系爭房地出賣予上訴人之夫陳文進，並曾代理被上訴人與
      上訴人之夫陳文進簽訂協議書及不動產買賣合約書，但因
      被上訴人未出具授權書，且向代書表示不同意並欲取回權
      狀等相關文件，因而未辦理所有權移轉登記等情，業據證
      人張欽全在原審證述：「…98年我妹妹（指張美珠）才來
      找我，…我妹妹說還不起，說要我把房子過戶給被告（指
      上訴人）。後來我妹妹去找我老婆（指被上訴人），我妹
      妹就和我老婆談說要把房子過戶給被告。我老婆不答應，
      我妹妹才說有設定抵押，後來我老婆去地政事務所查，才
      確定有設定抵押。後來我帶我老婆去被告家，並向被告說
      應找證人張美珠還款」等語（見原審卷32頁）；且據證人
      廖純鵑在原審證述：「…來簽買賣合約是因為張美珠之前
      要找很多人辦理貸款還…借款不成，所以才來簽系爭不動
      產買賣合約，但我從頭到尾都沒有見過原告本人」、「權
      狀與印鑑證明都在我手上，但是因為張欽全不是本人，需
      要…所有權人的授權書，且授權書要本人簽名，我也有問
      張欽全能否提供，而他說要隔天給我，隔天張欽全帶太太
      即原告來，而原告口氣也不好，要將權狀、印鑑證明拿回
      去…」、「…立合約書人簽名蓋章部分是張欽全拿原告的
      章給我用印，然後張欽全親自簽代理人的部分，後面合約
      賣方張曾秀女的部分也是張欽全所簽名的，所以我才要求
      要有授權書」、「我後來沒有辦理，因為原告到我事務所
      來這樣講，所以以我代書的執業經驗，認為直接辦理恐有
      不妥」等語屬實（見原審卷70頁），並有不動產買賣合約
      書及協議書可稽（見原審卷100至108頁）。足見被上訴人
      事後並未承認無權代理之系爭抵押權設定行為。上訴人抗
      辯被上訴人事後曾表示原擬將系爭房地所有權移轉登記予
      訴外人張欽誠，俾得向銀行貸款後清償積欠伊之借款云云
      ，縱然屬實，此亦僅屬被上訴人就該無權代理行為尋求善
      後解決之方法，尚不得執此遽認被上訴人已於事後補授代
      理權。是上訴人抗辯被上訴人事後已承認系爭抵押權設定
      行為云云，亦不足取。
    (五)依上所述，訴外人張美珠未經被上訴人授權，而以被上訴
      人名義設定系爭抵押權予上訴人，乃無權代理，且未經被
      上訴人事後承認，該抵押權設定對於被上訴人不生效力。
      是被上訴人本於系爭房地所有權人之地位，請求上訴人塗
      銷系爭抵押權設定登記，應屬有據。
四、綜上所述，被上訴人本於系爭房地所有權人之地位，請求上
    訴人塗銷系爭抵押權設定登記，自屬應予准許。從而原審所
    為上訴人敗訴之判決，並無不合。上訴論旨仍執前詞，指摘
    原判決不當，求予廢棄改判，為無理由，應予駁回。
五、至兩造其餘之攻擊或防禦方法及證據，經斟酌後，認為均不
    足以影響本判決之結果，自無逐一詳予論駁之必要，併此敘
    明。
六、據上論結，本件上訴為無理由，依民事訴訟法第449條第1項
    、第78條，判決如主文。
中    華    民    國   100    年    6     月    14    日
                  民事第七庭
                        審判長法  官  鄭三源
                              法  官  林玉珮
                              法  官  梁玉芬
正本係照原本作成。
不得上訴。
中    華    民    國   100    年    6     月    15    日
                              書記官  常淑慧